臺灣高等法院民事判決　　　　　　　　　 94年度上字第827號
　　上　訴　人　丁○○○
　　訴訟代理人　乙○○
　　　　　　　　成介之律師
　　複　代理人　甲○○
　　被　上訴人　丙○○
上列當事人間不動產所有權移轉登記事件，上訴人對於中華民國
94年8月15日臺灣臺灣地方法院94年度訴字第1666 號第一審判決
提起上訴，經本院於96年3月28日言詞辯論終結，判決如下：
    主  文
上訴駁回。
第二審訴訟費用由上訴人負擔。
    事實及理由
一、被上訴人起訴主張：被上訴人、原審另一被告張明松及上訴
    人之被繼承人張明滋為兄弟，於50年11月10日合購門牌台北
    市○○路○段237巷3 號房屋（舊門牌為台北市○○街20巷44
    弄1之3號）及其坐落之台北市○○區○○段2小段185地號基
    地，該房地為上開3 人所共有。原僅有口頭約定，為保障未
    登記所有權之被上訴人權益，因而由大哥張文慶於50年12月
    8 日補寫承諾書，並由立書人丙○○、張明松、張明滋、張
    文慶4兄弟親自簽名蓋章。依承諾書第1條約定，系爭不動產
    以上訴人張明松及張明滋名義登記為所有權人，惟被上訴人
    仍有1/3 之權限，被上訴人信託予原審另一被告張明松及上
    訴人之被繼承人張明滋，由渠等共同管理使用。被上訴人其
    後於93年7月8日通知上訴人終止信託關係，爰依上開承諾書
    第1 條約定，請求上訴人將系爭房地移轉登記返還予被上訴
    人，聲明：上訴人應將坐落台北市○○區○○段2小段185地
    號、面積51平方公尺土地，及台北市○○區○○段2小段37
    建號、面積87.66平方公尺之本國式加強磚造2層樓房（門牌
    台北市○○區○○路1段237巷3號）各1/6所有權移轉登記予
    被上訴人。
    原審為被上訴人勝訴之判決。
二、原審另一被告張明松並未聲明不服，本件僅上訴人提起第二
    審上訴。
    上訴人則以：(一)系爭承諾書並非真正，其上關於「張明滋」
    之簽名，並非張明滋之親筆簽名。其上之印文亦非真正，從
    未出現於其他文件中。承諾書之日期為50年12 月8日，至張
    明滋於90年3月9日去世止，被上訴人從未出面主張其對於系
    爭房地有1/3之所有權， 迨張明滋去世後始主張，實有疑問
    。(二)系爭房地並非被上訴人之財產，被上訴人亦從未履行有
    關系爭房地之義務，自無從與張明滋成立信託關係。(三)縱被
    上訴人與張明滋間存有信託關係，被上訴人因信託關係終止
    而請求返還信託物之請求權，應自70年間起算，於85年間即
    因時效而消滅，是被上訴人提起本件訴訟為無理由等語抗辯
    。聲明：(一)原判決不利於上訴人部分廢棄。(二)上開廢棄部分
    ，被上訴人於第一審之訴駁回。
三、兩造不爭執之事實：
  (一)張氏夫婦（張金鳳、張陳滿）育有四子：張文慶、丙○○（
    被上訴人）、張明滋（上訴人之被繼承人）、張明松（原審
    另一被告）。
  (二)門牌台北市○○路○段237巷3 號房屋（舊門牌為台北市○○
    街20巷44弄1之3 號）及其坐落之台北市○○區○○段2小段
    185 地號基地，原登記於上訴人之被繼承人張明滋及原審另
    一被告張明松名下（每人應有部分為1/2，建物部分於51年1
    月19 日登記，土地部分於51年4月10日登記），有系爭房地
    之土地及建物登記謄本可按（原審訴字卷第85-88頁）。
  (三)張明滋於90年3月9日死亡，並由配偶即上訴人分割繼承取得
    系爭房地，且於90年9 月28日辦妥分割繼承登記，有土地及
    建物登記謄本、張明滋之戶籍謄本附卷（ 原審調字卷第8-9
    、20頁）。
  (四)被上訴人於93年7月8日以郵局存證信函通知上訴人、原審另
    一被告張明松：自93年7月8日起終止信託關係，有郵局存證
    信函及回執在卷（原審調字卷第13-17頁）。
四、本件重要爭點在於：(一)承諾書是否為真正？(二)上訴人之被繼
    承人張明滋與被上訴人間有無信託關係？(三)被上訴人終止信
    託關係，訴請上訴人返還系爭房地所有權各六分之一，有無
    理由？(四)上訴人所為時效之抗辯，有無理由？
五、承諾書是否為真正？
  (一)被上訴人主張：系爭房地為伊、張明滋及原審另一被告張明
    松合資共買，每人權利範圍1/3 ，惟僅登記張明滋及張明松
    名下，伊之權利範圍信託登記於張明滋、張明松二人，並於
    50年12月8 日簽立承諾書，業據提出承諾書為證（原審調字
    卷第14頁）。上訴人否認承諾書上有關張明滋之簽名及印文
    為真正。
    本院前曾將承諾書之原本及由上訴人提供有關張明滋之筆跡
    紙張，送請法務部調查局、內政部警政署刑事警察局鑑定，
    分別據覆：「由於供參字樣與待鑑字跡書寫時間相隔太遠，
    筆跡有變化之虞，且供參字樣之書寫習慣不穩定，難以歸納
    確認其筆劃特徵」、「簽名筆跡書寫方式不同，且書寫時間
    相隔久遠，均無法比對鑑定異同」， 有法務部調查局95年5
    月9 日調科貳字第09500208430號函（本院卷(一)第183頁）、
    內政部警政署刑事警察局95年5 月18日刑鑑字第0950069805
    號函（本院卷(一)第190頁）可按。 另本院亦曾將承諾書之原
    本上「張明滋」印文及向大安區戶政事務所調取張明滋於50
    年1月27日申請之印鑑證明（ 本院卷(二)85頁），送請法務部
    調查局、內政部警政署刑事警察局鑑定，惟均據覆：「因待
    鑑之系爭承諾書上之張明滋印文模糊不清，致紋線特徵不明
    ，難與印鑑登記書上之印文比對異同」，亦有95年12月8 日
    調科貳字第0950055 1110號函（本院卷(二)第89頁）、內政部
    警政署刑事警察局96年1月15日刑鑑字第09600 04 871號 函
    （本院卷(二)第96-2頁）在卷。是本件無法以鑑定筆跡、印文
    之方式，直接確定承諾書是否為真正，惟本院仍應斟酌其他
    證據，綜合判斷承諾書是否為真正。
  (二)經查：
    1.將本院向大安戶政事務所調得張明滋於50年11月27日（即
      在系爭土地建物辦理登記之前數月）申請之印鑑證明（本
      院卷(二)第85頁，原來大小如附件二所示，放大為141%則如
      附件四所示），其上之印文與被上訴人提出之承諾書原本
     （原審調字卷第10頁，原來大小如附件一所示，放大為141
      %則如附件三所示）上，置於燈光下比對為相同尺寸大小
      ，就紋線清晰部分，對照可知二者「張明滋」印文採取相
      同之刻印字體。
      至於張明滋之書寫字跡部分，依印鑑登記辦法（62年11月
      30日公布）第5條 本文規定：「申請印鑑登記應由當事人
      填具印鑑登記申請書及印鑑條各一份親自辦理」，則本院
      向大安區戶政事務所（本院卷(二)第85頁，張明滋於50年11
      月27日申請）及古亭區戶政事務所調取之印鑑登記申請書
      （本院卷(二)第78頁，張明滋於54年3 月間申請），其上有
      關「張明滋」之簽名均為真正。 將兩份相差僅4年之印鑑
      登記申請書有關「張明滋」之簽名字跡予以比對，明顯觀
      知：張明滋之書寫習慣相當不穩定，差距甚大，與法務部
      調查局、內政部警政署刑事警察局函覆之「難以歸納確認
      其筆劃特徵」、「無法比對鑑定比對異同」意見一致，是
      本院無從以該二份真正之印鑑登記申請書，核對系爭承諾
      書上有關「張明滋」之簽名是否為真正。
    2.參酌下列證人證述內容：
      (1)證人張文慶即系爭承諾書之撰寫人證稱：「這份承諾書
        是我寫的，當初是因為我3 個弟弟都寄居在我家，丙○
        ○、張明滋、張明松出資……我怕以後有糾紛所以事先
        說好，買了房子他們3 個人就要搬離我和平東路一段10
        巷7 號的房子，才會簽立這份承諾書。他們平均出資，
        金額一樣多。因為當時丙○○在警察局工作，為了聲請
        公家分配宿舍，所以不能登記為系爭房屋的所有人，而
        且系爭房屋不大住不下3個兄弟，所以被上訴人先讓2個
        弟弟登記為房屋的所有權人，並讓他們2 個人居住，自
        己住公家宿舍。他們沒有實際拿錢出來，我父親是將錢
        給丙○○、張明松、張明滋要讓他們買房子，所以這筆
        錢是他們3 個人共有的。我父親張金鳳把錢交給張明滋
        ，由張明滋拿去付款。張金鳳先把這筆錢交給張明滋，
        我不知道什麼原因，張明滋自己先去看過系爭房屋而且
        已經交付全部價金，張明滋交付價金後才告知張金鳳，
        張金鳳才去看系爭房屋，為了避免紛爭所以簽立承諾書
        」（原審訴字卷第43頁反面、第44頁反面），「爸爸未
        過世之前提出公款（我們兄弟在工作之後每月有拿錢奉
        養父母存下來的）。當時我已經另行購買台北市○○○
        路○段10巷7號房屋， 購買時爸爸也有借我3千元，認為
        我已經有房屋，所以這次拿出來購買房屋指定要由三個
        弟弟共有」、「因為當時丙○○在公家機關做事，配有
        公家宿舍，如果有登記產權的話，會影響到他配住宿舍
        的權利」、「承諾書上四兄弟的簽名、蓋章都是每人親
        自所為，我只是參與寫而已」、「是登記之前的幾個月
        ，大家就已經在協議三個弟弟要各自去找房子、買房子
        的事，後來是張明滋有空，沒在工作，所以他去看了系
        爭房屋後就下大訂，導致其他兩個弟弟沒辦法去買，這
        他是後來才會在50年12月8 日在承諾書上寫明產權之原
        因」（本院卷(一)第99-101、103頁）等情綦詳。
      (2)原審另一被告張明松亦陳述：「承諾書上張明松的名字
        是我簽的，章也是我蓋的，當時是我父母親叫我回來簽
        的，我簽名的時候，在我前面的立書人都已簽好了，承
        諾書是在台北市○○○路○段10巷7號大哥住處所簽」、
        「本來是打算要給每個弟弟四萬元讓每個人自己去買房
        子，但是張明滋先就系爭房屋已經跟別人打契約而且下
        訂，跟爸爸拿了錢付了，我記得好像是當年的11月中旬
        就已經付了，所以才會寫承諾書」、「當時因為丙○○
        在警察局服務配有公家宿舍，如果登記有產權的話，就
        不能配住宿舍，所以系爭房地才會登記我和張明滋二人
        所有」云云明確（本院卷(一)第105頁）。
      (3)證人即張氏兄弟之姐妹李張美枝到庭證述：「爸爸過世
        那年，剛好是50年，我也剛好生一個兒子，在父親出殯
        時我回到張家。當時大家都在，媽媽說：家裡在泉州街
        20巷那邊買了一個房子，只有登記兩個弟弟的名字，我
        還提出來問媽媽為什麼丙○○沒有登記，媽媽說：丙○
        ○在公家機關工作，如果登記有房子，就不能配住宿舍
        ，媽媽有說丙○○就泉州街的房地是有份的，因為當時
        大家賺錢都有給媽媽，所以媽媽說丙○○也有份」、「
        媽媽還有說：老大以前買房子的時候，家裡有幫他，現
        在再買一間房子，下面的弟弟都要有份」、「當天我有
        看到有壹張承諾書，上面都已經有簽名簽好了，對，就
        是卷附之承諾書」等語在卷（ 本院卷(一)第120頁反面）
        。
      (4)另一證人即被上訴人之舅媽陳黃彩雲亦證陳：「我有聽
        姐姐（按指被上訴人之母）講：如果買房子，要給三個
        兒子」、「張家老大自己有房子」、「大約是我37歲的
        時候，因為子宮外孕住院，被上訴人母親到醫院照顧我
        的時候提及」、「當時房子還沒買」云云（本院卷(二)第
        65頁反面、66頁），而證人陳黃彩雲乃13年8月5日生，
        據以計算即為50年間，足見：被上訴人之母確有陳述張
        家三個較小兒子欲購屋之事。
      (5)互核上開證人張文慶、張明松及李張美枝之證詞內容，
        均一致指向：張家父親贈與金錢，讓年齡較輕之3個兒
        子購買房屋一事，惟因被上訴人當時服務於警察機關，
        為配住宿舍，因而將系爭房地登記於張明滋、張明松名
        下。該三位證人均係張明滋、被上訴人之兄弟姐妹，依
        理並無左袒任一方之理，而證人陳黃彩雲亦證陳：被上
        訴人之母親親自告知張家較小的三個兒子購屋之情，益
        徵上開3位證人之證詞應屬可採。
    3.再斟酌：承諾書內記載之台北市○○街20巷44弄1之3號房
      屋，即為系爭台北市○○路○ 段237巷3號房屋之舊門牌，
      亦有建物及土地登記謄本可參（原審調字卷第8- 9頁，原
      審訴字卷第85-88 頁），並為兩造所不爭執。另承諾書第
      三點記載之「丙○○、張明松、張明滋等人願意於民國52
      年12月30日撥出台北市○○○路○段10巷7號原住址」等字
      ，亦與舊土地及建物謄本上登記之張明滋、張明松地址一
      致（原審訴字卷第85、88頁），益見證人張文慶證述：被
      上訴人、張明滋及張明松三人原先均住於其房屋之內容相
      符。
    4.另查系爭房屋買受後，1 樓先供出租，租金交由母親張陳
      滿收取，2樓由張明滋全家居住，3樓（2 間房）由張明松
      與母親張陳滿居住； 嗣1樓未再出租他人時，由上訴人在
      1樓開設美容院，迨60幾年，張明松搬至1樓居住，母親張
      陳滿仍居住於3樓之原來房間內， 3樓另1間房亦由張明滋
      之子女居住。 迨至72年間，2樓天井打掉鋪上水泥，供作
      廚房使用； 3樓亦打掉改為水泥材質，並再增建1間房間。
      2樓增建修繕之費用，由張明滋自己支出，另3樓增建修繕
      費用21萬餘元，係由被上訴人、張明滋及張明松三人平均
      分擔， 被上訴人分擔之7萬餘元係交由張明松轉交予張明
      滋等情，業據證人張明松屢次證述明確（本院卷(一)第105-
      107頁）。上訴人不爭執被上訴人曾就3樓修繕費用分擔三
      分之一之情，惟以： 被上訴人並未支出2樓修繕費用，被
      上訴人分擔3樓修繕費用， 係因為讓母親居住環境改善之
      故云云置辯。 惟查：系爭房屋之2樓部分，向供張明滋之
      全家居住， 則由張明滋自行支出2樓修繕增建費用，並無
      不合。 至於3樓之增建修繕，若目的係上訴人所陳：欲使
      張家母親張陳滿之居住環境改善者，自應由四子平均分擔
      才是，惟據證人張文慶證稱：「後來有打電話來問我要求
      我出資，但是我回答那個房子我沒有權利，所以我沒有出
      錢」、「是因為系爭房子要修理，所以我認為應該由房子
      的權利人去平均出資，而不是為了要給媽媽住好一點」（
      本院卷(一)第101-102頁）；另一證人張明松證稱：「 系爭
      房屋之修繕不是為了要給媽媽住好一點才修繕」（本院卷
      (一)第107頁），證人李張美枝證陳：「她（ 媽媽）去我夫
      家有提到系爭房屋不夠住，所以在頂樓又加蓋，花的錢由
      三個兄弟平均支出，因為老大就系爭房屋沒有權利，當然
      不用支出翻修的費用」、「不是為了媽媽住的不舒服或房
      屋太老舊而翻修，是因為不夠住， 我媽媽始終都住在3樓
      的那個房間，翻修時所增建的房間不是給媽媽住的，因為
      媽媽過世前始終都是住在她（原來）住的房間」云云明確
      （本院卷(一)第121頁）。堪認：系爭房屋之3樓修繕增建，
      非為使張家母親改善生活品質，張文慶因就系爭房屋無任
      何權利，自無分擔改良系爭房屋費用之理。若被上訴人非
      系爭房屋之權利人者，張明滋焉有覓找被上訴人分擔支出
      三分之一費用之理？故上訴人上開辯解，亦無可採。
    5.反觀上訴人在本件訴訟中，自承無法提出任何由張明滋自
      己出資購買系爭房地之資料以供斟酌（本院卷(二)第67頁反
      面）；而張明松到庭亦陳明：係由父親張金鳳贈與三兄弟
      每人4 萬元，作為出資而購買系爭房地，自己並無實際出
      資（本院卷(一)第105 頁），若系爭房地由張明滋自己全部
      出資，竟將系爭房地登記為自己與張明松各應有部分二分
      之一，亦顯違常理。
  (五)承上開說明，綜合斟酌系爭承諾書上「張明滋」之印文與其
    在50年11月27日申請之印鑑證明上之印文，具有相同之刻印
    字體；內容記載「丙○○、張明滋、張明松等參人……共同
    出資購買房屋坐落台北市○○街20巷44弄1之3號乙棟，用張
    明滋、張明松名義登記，但丙○○仍持有參分之壹之所有權
    ，今後權利義務均等」等語，亦經證人張文慶、張明松、李
    張美枝等人證述一致明確；對比上訴人無法提出由張明滋自
    行出資購買系爭房地，及將系爭房地亦登記於張明松應有部
    分二分之一等情，足堪認定承諾書為真正。
六、上訴人之被繼承人張明滋與被上訴人間有無信託關係？
  (一)按信託法於85年1月26 日公布前，民法雖無關於信託行為之
    規定，然因私法上法律行為而成立之法律關係，非以民法有
    明文規定者為限，苟法律行為之內容不違反強行規定或良俗
    ，即應賦予法律上之效力。
    又信託法尚未公布施行前，參照最高法院66年台再字第42號
    判例，所謂信託行為，係指委託人授與受託人超過經濟目的
    之權利，而僅許可其於經濟目的範圍內行使權利之法律行為
    而言。至於受託人取得信託財產之方式，由委託人就自己所
    有之財產為移轉者有之；由委託人使第三人將財產權移轉與
    受託人者有之，由受託人原始取得受託財產者亦有之，祗須
    委託人與受託人有信託合意為已足，殊無囿限信託財產應由
    委託人先取得其所有權後，再移轉於受託人之必要，最高法
    院89年度台上字第467號判決見解為同一看法可供參考。
  (二)查系爭房屋及土地，實為被上訴人、張明滋及原審另一被告
    張明松三兄弟之父張金鳳將子女平日奉養之金錢儲蓄後，再
    以贈與該三子每人4萬元之方式，讓該3人合資買受者，已據
    證人張文慶、張明松及李張美枝證述一致，詳如上陳，上訴
    人雖否認上開證人之證詞，惟上開3 位證人均為張明滋、被
    上訴人之兄弟姊妹，依理並無左袒任一方之理，應堪採信。
    是系爭房地既由50年間由被上訴人、張明滋及原審另一被告
    張明松共同以父親張金鳳贈與之金錢作為出資，而由張明滋
    簽約，以其名義買受，並於51年間直接登記於張明滋及張明
    松名下，惟每人之權利範圍各三分之一，買受後即於50年12
    月8 日簽立系爭承諾書，表明：系爭房地用張明滋、張明松
    名義登記，但丙○○仍有三分之一之所有權，今後權利義務
    均等之旨，有承諾書可參（原審調字卷第10頁）。加以其後
    有關系爭房地之管理（繳納稅捐）、使用及收益事項，一向
    由張明滋（在其死亡前）、張明松為之，亦為兩造是認之事
    實，足見：當時信託法雖尚未公布，惟私法上法律行為成立
    之法律關係，非以民法所列有名契約為限，三兄弟簽立承諾
    書，表明系爭房地實由三人共同享有，每人各自享有三分之
    一之權益，被上訴人並將自己之權利範圍委託張明滋、張明
    松處理相關管理、使用及收益事項，上開法律行為內容並未
    違反強行規定或良俗，應賦予法律上之效力，堪認：被上訴
    人（委任人）、張明滋、張明松（上開二人為受託人）就被
    上訴人享有權益部分成立信託之法律關係。至於上訴人所辯
    ：被上訴人歷年來均未分擔義務，繳納稅捐之情，縱令屬實
    ，要係其另行訴請被上訴人給付之別一問題，尚難以此推翻
    被上訴人與張明滋間之信託關係。
七、被上訴人終止信託關係，訴請上訴人返還系爭房地所有權各
    六分之一，有無理由？
  (一)按信託行為有效成立後，以信託財產為中心，有其獨立性，
    故除當事人另有訂定外，不宜因自然人之委託人或受託人死
    亡、破產或喪失行為能力等情事而消滅，故信託法第8條第1
    項規定：「信託關係不因委託人或受託人死亡、破產或喪失
    行為能力等情事而消滅。但信託行為另有訂定者，不在此限
    」，信託法雖於85 年1月28日公布施行，就該法公布施行前
    成立之信託行為，上開規定之精神不妨以之為法理予以適用
    ， 最高法院91年度台上字689號判決同此意旨可供參考。準
    此，上訴人基於繼承之關係，仍繼承上開被上訴人與受託人
    張明滋間之信託法律關係。
  (二)再參考信託法第64條第1 項規定，委託人得隨時終止信託，
    茲被上訴人於93年7月8日寄發存證信函予上訴人與張明松，
    表明終止系爭房地信託關係之旨，上訴人與張明松均已收受
    送達，有存證信函及回執足憑（原審調字卷第12-17 頁），
    堪認：本件信託關係因被上訴人終止而消滅，則被上訴人請
    求上訴人返還被上訴人就系爭房地享有之三分之一權利範圍
    ，即訴請返還系爭房地之所有權各六分之一予被上訴人，洵
    屬有據，應予准許。
八、上訴人所為時效之抗辯，有無理由？
  (一)按請求權，因15年間不行使而消滅，但法律所定期間較短者
    ，依其規定，民法第125 條定有明文。而信託終止之返還請
    求權，非屬民法第126條、第127條所定短期時效之範圍內，
    是其請求權之消滅時效期間應為15年。
  (二)本件上訴人主張：被上訴人於70年間即向張明滋主張終止信
    託契約，請求返還系爭房地，是15年請求權時效之起算點應
    自70年起算，於85年間即已屆滿而消滅云云，無非以原審另
    一被告張明松之證詞（本院卷(一)第107頁第18-20行）及證人
    張文慶之證詞（本院卷(一)第101頁第17-18行）為據（本院卷
    (二)第50頁正反面）；惟為被上訴人所否認。經查：原審另一
    被告張明松於本院所陳：「（問：在父親後，為何沒有想到
    要把系爭房屋每人三分之一的權利分析清楚？）答：因為當
    時媽媽還在，又不識字，所以沒有辦法處理，張明滋有提起
    要把房屋出賣，但我一提起要把價款三人均分，他就不提起
    了」等語（本院卷(一)第107頁第18-20行），並未提及被上訴
    人請求張明滋返還系爭房屋之事，而係張明滋自己提及要把
    房屋出賣之事。另證人張文慶證述：「是我從丙○○處聽說
    ：丙○○曾經向張明滋要求就丙○○的權利予以買受，丙○
    ○也有向張明松講」云云（本院卷(一)第101頁第17-18行），
    係聽聞之詞，且未提及係70年間，是上訴人主張：被上訴人
    於70年間向張明滋提及出售系爭房屋之權利，應自該時起算
    終止信託契約之起算點一節，尚乏實據。
  (三)就此，被上訴人自承：係在母親過世守孝三年後，於清明節
    至母親墳墓掃墓時，曾向張明滋提及把伊之三分之一權利返
    還或買受一節（本院卷(二)第50頁反面），核與證人張文慶證
    述：「在媽媽過世後，大家在掃墓時，我有聽到丙○○向張
    明滋表示，也有向張明松表示，我聽到很多次，但並沒有進
    一步提到價錢」（本院卷(一)第101頁第19-21行），另一證人
    張明松亦證陳：「在掃墓的時候，張明滋有提說要等他退休
    有錢的時候，要買我跟丙○○有權利的部分，但是沒有談到
    價錢」、「我是指去掃我母親的墓」（本院卷(一)第107- 108
    頁）、「是媽媽1、2年或2、3年後，絕對不是在媽媽當年，
    去媽媽墳前掃墓的時候，丙○○有跟張明滋講：你現在小孩
    這麼多，就把房子屬於丙○○、張明松的部分一起買，張明
    滋回答說：我沒有錢，等我退休再買」（本院卷(二)第107 頁
    ）等情相符。參以張家母親張陳滿係於79年1月2日去世，為
    兩造不爭執之事實，則被上訴人之前曾向張明滋提及請求返
    還或買受系爭房地三分之一權利範圍一節，堪認為被上訴人
    向張明滋為終止系爭信託關係之意思表示時間，最早係在80
    年之清明節期間。
  (四)被上訴人向張明滋為終止系爭信託關係之意思表示之時間，
    最早在80年間，則其於93年7月8日寄發存證信函終止信託關
    係、請求返還伊享有之系爭房地三分之一權利範圍，並於94
    年3月7日提起本件訴訟請求，核無逾15年之請求權時效期間
    。是故，上訴人所為被上訴人之請求已逾時效期間之抗辯，
    尚非可採。
九、綜上所述，被上訴人向上訴人為終止系爭房地之信託關係意
    思表示，則系爭信託關係業已終止，從而被上訴人請求上訴
    人返還就系爭房地所有權各1/6移 轉登記返還予被上訴人，
    為有理由，應予准許。原審為上開結論之判決，並無不合。
    上訴意旨指摘原判決不當，為無理由，應予駁回。
十、據上論結：本件上訴為無理由，依民事訴訟法第449條第1項
    、第78條，判決如主文。
中　　華　　民　　國　　96　　年　　4　　月　　 11　　日
　　　　　　　　　民事第一庭
                      審判長法　官  張耀彩
　　　　　　　　　　　      法　官  盧彥如
　　　　　　　　　　　      法　官  林金吾
正本係照原本作成。
如不服本判決，應於收受送達後20日內向本院提出上訴書狀，其
未表明上訴理由者，應於提出上訴後20日內向本院補提理由書狀
（均須按他造當事人之人數附繕本）上訴時應提出委任律師或具
有律師資格之人之委任狀；委任有律師資格者，另應附具律師資
格證書及釋明委任人與 受任人有民事訴訟法第466條之1第1項但
書或第2項（詳附註）所定關係之釋明文書影本。
中　　華　　民　　國　　96　　年　　4　　月　　 11　　日
　　　　　　　　　　　　　　書記官  張淑芳
附註：
民事訴訟法第466條之1（第1項、第2項）：
對於第二審判決上訴，上訴人應委任律師為訴訟代理人。但上訴
人或其他法定代理人具有律師資格者，不在此限。
上訴人之配偶、三親等內之血親、二親等內之姻親，或上訴人為
法人、中央或地方機關時，其所屬專任人員具有律師資格並經法
院認為適當者，亦得為第三審訴訟代理人。
